臺灣高等法院刑事裁定
                                     110年度毒抗字第18號
抗  告  人
即  被  告  林采潔





上列抗告人因違反毒品危害防制條例案件，不服臺灣新北地方法
院於中華民國109年12月4日所為109年度毒聲字第282號裁定（聲
請案號：臺灣新北地方檢察署109年度毒偵字第2151號、109年度
聲觀字第257號），提起抗告，本院裁定如下：
    主  文
抗告駁回。
    理  由
一、原裁定意旨略以：被告林采潔基於施用第一、二級毒品之犯
    意，於民國109年4月9日上午8時許，在新北市○○區○○路○○巷
    0號2樓201室，分別以注射針筒施打海洛因、以玻璃球燒烤
    吸食甲基安非他命之方式，施用第一級毒品海洛因、第二級
    毒品甲基安非他命各1次。而被告前因施用毒品，經檢察官
    為附命完成戒癮治療之緩起訴處分，於102年1月14日緩起訴
    期滿未經撤銷。其於緩起訴期滿3年後，再犯毒品危害防制
    條例第10條之罪，依現行毒品危害防制條例第20條第3項、
    第1項規定，應送觀察、勒戒。是檢察官聲請將被告送觀察
    、勒戒，於法相合，爰裁定被告應送勒戒處所觀察、勒戒，
    其期間不得逾2月等語。
二、抗告意旨略以：被告先後施用毒品，前案犯罪日為108年7月
    29日，業經臺灣新北地方法院於109年6月17日以109年度審
    訴字第451號判處有期徒刑9月，並因另案在監執行中，與本
    案原本符合數罪併罰，而於裁判確定後可聲請定其應執行刑
    ，以利累進處遇及縮刑假釋。本件裁定送觀察、勒戒，對被
    告權益不利，有違刑法第2條第1項規定，為此請改判有期徒
    刑等語。
三、被告行為後，毒品危害防制條例於109年1月15日修正公布、
    同年7月15日施行，將施用毒品之再犯期間由「5年」改為「
    3年」，並就修正施行後仍於偵查中之案件，規定由檢察官
    逕依修正後規定處理，此觀同條例第20條第3項、第23條第2
    項、第35條之1第1款規定亦明。又本次修正之毒品危害防制
    條例第20條第3項及第23條第2項，雖僅將原條文之再犯期間
    由「5年」改為「3年」，惟鑑於將施用毒品者監禁於監獄內
    ，僅能短期間防止其接觸毒品，因慣用毒品產生之「心癮」
    根本無法根除，並慮及毒品條例施行多年累積之戒毒經驗及
    實效，暨逐步擴充之醫療、戒癮機構、專業人力、社區支援
    系統等資源，尤以同條例第24條修正，擴大檢察官對施用毒
    品者附條件緩起訴處分之範圍，使其能視個案具體情形給予
    適當多元社區處遇。本次修正後對於施用毒品者之思維，自
    應與時俱進，擺脫以往側重於「犯人」身分之處罰，著重其
    為「病患」之特質，並以「治療」疾病為出發點，重新評價
    前揭所謂「3年後再犯」之意義。而毒品戒除不易，須經長
    期且持續之治療，施用毒品者既被視為「病患性犯人」，最
    佳處遇方式即為治療。對於施用毒品者之治療方式，有機構
    外之處遇（如自行赴醫院戒癮、附命完成戒癮治療緩起訴處
    分等），或機構內之觀察、勒戒或強制戒治；至對施用毒品
    者科以刑罰，無非在運用刑罰之一般預防功能以嚇阻毒品之
    施用。監獄為執行場所而非戒癮專責機構，針對施用毒品者
    及其再犯之特性，法務部於106年12月5日頒訂之「科學實證
    之毒品犯處遇模式計畫」，目的即是積極引進地區醫療體系
    之協助，提供毒癮戒治，落實社區追蹤輔導及治療之銜接，
    俾修復創傷、預防再犯。惟刑罰因涉及人身自由之基本權，
    故於施用毒品初犯時皆以傳統之機構外或機構內處遇方式治
    療，如再施用毒品時，始科以刑事責任。而當刑罰處遇仍不
    能有效幫助施用毒品者改善惡習時，即表示無法以此方式發
    揮治療效果，若繼續施以刑罰只具懲罰功能，不僅無法戒除
    毒癮，更漸趨與社區隔離，有礙其復歸社會。基於憲法應保
    障人民之生存權，及根據每個國民生存照顧需要提供基本給
    付之理念，為協助施用毒品者戒除毒癮復歸社會，對於經監
    獄監禁處遇後仍再犯之施用毒品者，更應恢復以機構內、外
    之治療協助其戒除毒癮。此即本次修正毒品危害防制條例第
    20條第3項關於施用毒品者所謂「3年後再犯」係何所指之立
    法真諦。除檢察官優先適用第24條命附條件緩起訴處分處遇
    （不論幾犯，亦無年限）外，對於施用毒品初犯者，應適用
    第20條第1項、第2項為機構內之觀察、勒戒或強制戒治；若
    於上開機構內處遇執行完畢釋放後，於「3年內再犯」者，
    依第23條第2項規定，應依法追訴；倘於「3年後再犯」自應
    再回歸到傳統醫療體系機構內重為觀察、勒戒或強制戒治之
    治療。是對於戒除毒癮不易者，唯有以機構內、外處遇及刑
    事制裁等方式交替運用，以期能控制或改善其至完全戒除毒
    癮。故本次修正後所謂「3年後（內）再犯」，自應跳脫以
    往窠臼，以「3年」為期，建立「定期治療」之模式。其規
    定中所謂「3年後再犯」，只要本次再犯（不論修正施行前
    、後）距最近一次觀察、勒戒或強制戒治執行完畢釋放已逾
    3年者，即該當之，不因其間有無犯施用毒品之罪經起訴、
    判刑或執行而受影響(最高法院大法庭109年度台上大字第38
    26號裁定參照）。
四、經查：
　㈠本案被告施用第一、二級毒品之事實，業據其於警詢及偵訊
    時坦承不諱(毒偵2151卷第9頁反面、53頁反面)，且有臺灣
    檢驗科技股份有限公司濫用藥物檢驗報告（毒偵2151卷第57
    頁）及第一級毒品海洛因1包（驗餘淨重0.59公克）、第二
    級毒品甲基安非他命1包（驗餘淨重0.1667公克）、吸食器1
    組等物扣案可供佐證，足堪認定。而被告前因施用毒品，經
    送觀察、勒戒後，認無繼續施用毒品之傾向，於88年12月22
    日執行完畢後釋放，並由臺灣士林地方檢察署檢察官以88年
    度毒偵緝字第92號為不起訴處分確定。另因施用毒品，經臺
    灣板橋地方法院檢察署（現更名為臺灣新北地方檢察署）檢
    察官以100年度毒偵字第3370號為附命完成戒癮治療之緩起
    訴處分，於102年1月14日緩起訴期滿未經撤銷。此後被告雖
    有施用毒品案件，經法院判處罪刑確定及執行完畢之紀錄，
    惟無再受觀察、勒戒或強制戒治之情形，有本院被告前案紀
    錄表可稽。是本案被告施用毒品之時間，距其最近一次觀察
    、勒戒執行完畢或緩起訴處分期滿日已逾3年，屬現行毒品
    危害防制條例第20條第3項所定「3年後再犯」，不因被告曾
    先後多次犯施用毒品罪，經起訴、判刑或執行而受影響。則
    檢察官於開庭偵訊後，考量全案情節，依現行規定提起聲請
    ，原審因而裁定令被告入勒戒處所觀察、勒戒，核屬有據，
    並無違誤。
　㈡被告雖執前詞提起本件抗告，惟查：監獄為執行場所，而非
    戒癮專責機構，將施用毒品者監禁於監獄內，僅能防止其接
    觸毒品，至於慣用毒品產生之「心癮」，尚賴長期且持續之
    治療予以根除，無從僅憑被告目前另案在監，逕認已無觀察
    、勒戒之必要。又修正後毒品危害防制條例著重施用毒品者
    為「病患」之特質，並以「治療」疾病為出發點，為貫徹修
    法意旨，同條例第35條之1第1款、第2款明定偵查中、審判
    中之案件，均依修正後規定處理，並無刑法第2條第1項從舊
    從輕原則之適用，亦無僅因抗告意旨所持原本可合併定執行
    刑以利行刑累進處遇、縮刑假釋等由，任意排除現行規定，
    主張仍適用修正前規定之餘地。此外，抗告意旨未敘明其他
    理由，以指摘原裁定有何違法或不當，僅憑前詞，提起本件
    抗告，為無理由，應予駁回。
據上論斷，應依刑事訴訟法第412條，裁定如主文。
中　　華　　民　　國　　110 　年　　1 　　月　　6 　　日
              　　刑事第六庭    審判長法　官  劉方慈
                                      法　官  許曉微
                                      法　官  朱嘉川
以上正本證明與原本無異。
不得再抗告。
                                      書記官  尤朝松 
中　　華　　民　　國　　110 　年　　1 　　月　　8 　　日